ACORDAO-COMPLETO-2545909

ACÓRDÃO 4586/2022 ATA 28/2022 - PRIMEIRA CÂMARA

VISTOS, relatados e discutidos estes autos que cuidam de embargos de declaração opostos pelo Senado Federal contra o Acórdão 3713/2022-TCU-Primeira Câmara, que rejeitou embargos de declaração opostos contra o Acórdão 2514/2022-TCU-Primeira Câmara, que negou provimento a pedido de reexame interposto pelo Senado Federal contra o Acórdão 13362/2021-TCU-Primeira Câmara, por meio do qual foi julgado ilegal o ato de concessão de aposentadoria emitido em nome de Eliane Nunes Dias.
ACORDAM os Ministros do Tribunal de Contas da União, reunidos em Sessão da 1ª Câmara, ante as razões expostas pelo relator, e com fundamento no art. 34 da Lei 8.443/1992 e no art. 287, § 6º, do Regimento Interno do TCU, em:
9.1 conhecer dos embargos de declaração para, no mérito, rejeitá-los;
9.2 alertar o embargante que, no caso da reiterada interposição de embargos declaratórios, esses serão recebidos como mera petição e não impedirão o trânsito em julgado da deliberação embargada;
9.3 encaminhar cópia desta decisão ao embargante, com a informação de que o inteiro teor do relatório e do voto que a fundamentam está disponível no endereço eletrônico www.tcu.gov.br/acordaos.

Embargos de declaração opostos pelo Senado Federal contra o Acórdão 3.713/2022-1ª Câmara, que rejeitou embargos de declaração contra o Acórdão 2.514/2022-1ª Câmara.

Primeira Câmara

Senado Federal

3. Embargante: Senado Federal

13.1. Ministros presentes: Walton Alencar Rodrigues (Presidente), Benjamin Zymler, Vital do Rêgo e Jorge Oliveira (Relator).
13.2. Ministros-Substitutos presentes: Augusto Sherman Cavalcanti e Weder de Oliveira.

ACORDAO-COMPLETO-2551900

Acórdão de Relação 7223/2022 - Primeira Câmara

Acórdão de Relação

JORGE OLIVEIRA

Ministro Jorge Oliveira

Trata-se de embargos de declaração opostos pelo Senado Federal contra o Acórdão 3713/2022-TCU-Primeira Câmara, por meio do qual foram conhecidos e rejeitados embargos de declaração contra o Acórdão 2514/2022-TCU-Primeira Câmara, decisão que negou provimento a pedido de reexame interposto pelo Senado Federal contra o Acórdão 13362/2021-TCU-Primeira Câmara. Esta última deliberação julgou ilegal o ato de concessão de aposentadoria em nome de Eliane Nunes Dias, devido à incorporação de função comissionada após o advento da Lei 9.624/1998 e ainda em razão do reajustamento da parcela.
2.	Os embargos apresentam o seguinte teor (peça 51) :
"I. DA TEMPESTIVIDADE 
1. O Senado Federal foi notificado do r. Acórdão proferido nos autos do processo n° Processo 036.883/2021-2-TCU-1ª Câmara, por meio do Ofício nº 36702- TCU/SEPROC, com ciência registrada por servidora da Auditoria do Senado Federal em 22/07/2022, no sistema CONECTA TCU.
2. Assim, considerada a forma de contagem dos prazos estabelecida no art. 183 c/c. o art. 185 e a ausência de devolução do prazo dos primeiros embargos de declaração rejeitados, a partir do dia 25/07/2022 se conta o prazo de 09 (nove) dias para interposição do presente recurso conforme § 1º do art. 34 da Lei nº 8.443 de 16 de julho de 1992 c/c § 1º do art. 287 do Regimento Interno do TCU, a finalizar em 02/08/2022 (terça-feira) . 
3. Portanto, são tempestivos os presentes embargos de declaração. 
II. DA DECISÃO RECORRIDA 
4. O Acórdão nº 3713/2022, que deu conhecimento aos embargos de declaração anteriores opostos pelos Embargantes, e foi rejeitado por este Colegiado, trouxe os seguintes fundamentos: 
'3. Passando ao exame de cada um dos pontos, apresento as seguintes considerações, obedecendo à mesma ordem em que foram apresentados: 
a) o relatório e o voto que fundamentam o acórdão embargado foram claros em estabelecer que a exigência prevista na Lei 9.527/1997 para a majoração de VPNIs, a saber, que o reajuste é possível apenas quando ocorrer a revisão geral da remuneração dos servidores públicos federais, não foi satisfeita. Isso porque as revisões gerais da remuneração do funcionalismo federal dependem de lei de iniciativa privativa do Chefe do Poder Executivo, o que obviamente não é o caso da Lei 13.302/2016, dirigida especificamente aos servidores do Senado Federal; 
b) a suposta omissão decorrente de, alegadamente, não ter sido considerada a falta de iniciativa do Chefe do Poder Executivo para apresentar um projeto de lei de revisão geral de vencimentos não ocorreu. Na verdade, o acórdão recorrido, bem assim o relatório e voto que o fundamentam, centrou esforços em demonstrar que a Lei 13.302/2016 é um instrumento que concedeu um reajuste setorial, não satisfazendo, assim, a condição estabelecida na Lei 9.527/1997 para o reajustamento de VPNI. Cabe relembrar, também, que, de acordo com sólida jurisprudência desta Corte, o julgador não está obrigado a apreciar todos e cada um dos argumentos apresentados pela parte, sendo suficiente que se atenha àqueles bastantes à formação de sua convicção sobre a matéria; 
c) a primeira contradição alegada não ocorreu, uma vez que não houve o reconhecimento, na fundamentação do acórdão embargado, do caráter geral das normas específicas mencionadas. O que se afirmou é que o Acórdão 262/2011-TCU-Plenário tratou de outras leis, que promoveram reajustes setoriais, e que, diferentemente da situação aqui examinada, foram entendidas como possuidoras da natureza de revisão geral. Precisamente por essa razão afirmei que não há aderência entre o precedente invocado (Acórdão 262/2011-TCU-Plenário) e o caso aqui tratado; 
d) em relação à segunda suposta contradição, cabe enfatizar que, segundo ampla jurisprudência deste Tribunal, sedimentada no seguinte enunciado da Jurisprudência Selecionada, 'a contradição a ser sanada em sede de embargos deve estar contida nos termos da própria decisão embargada. Não se configura pressuposto dos embargos de declaração suposta contradição entre o acórdão embargado e o ordenamento jurídico, a doutrina, a jurisprudência, as peças do processo ou mesmo outras deliberações adotadas pelo Tribunal' (Acórdão 2972/2012-TCU-Plenário, relator o Ministro Aroldo Cedraz) . Sendo assim, a aparente contradição entre a deliberação embargada e outros julgados do Tribunal não é a contradição a ser sanada pela via estreita dos embargos de declaração. 
4. Para trazer mais clareza sobre a natureza restrita do reajuste concedido por meio da Lei 13.302/2016, transcrevo a seguir trecho do voto condutor do Acórdão 3229/2022-TCU-Primeira Câmara, relator Ministro-Substituto Augusto Sherman Cavalcanti, que abordou com brilhantismo o tema, ao tratar de pedido de reexame interposto pelo Senado Federal: (...) 
5. Um último ponto trazido pelo embargante diz respeito à possível falta de uniformidade nas decisões do Tribunal sobre a questão do reajuste da parcela de VPNI. Para tanto, lista alguns casos de servidores do Senado Federal que tiveram suas aposentadorias julgadas legais, mesmo considerando a percepção da parcela em questão com os reajustes concedidos, além de outras aposentadorias, julgadas ilegais por outras razões, mas sem que tenha sido apontada irregularidade quanto aos reajustes concedidos com base na Lei 13.302/2016. Diante disso, o embargante solicita a instauração de incidente de uniformização de jurisprudência, a fim de pacificar o assunto no TCU. 
6. Na verdade, as deliberações indicadas não se pronunciaram especificamente sobre o reajuste da parcela de VPNI, como mencionado pelo próprio embargante, não estando caracterizada, desse modo, a falta de uniformidade nas decisões desta Corte. Ademais, as deliberações em questão ainda estão sujeitas a modificações a serem eventualmente produzidas por revisões de ofício ou pela via dos recursos aplicáveis.
7. Desse modo, ante a inocorrência das omissões e contradições apontadas, devem-se rejeitar os presentes embargos. Ante o exposto, voto no sentido de que o Tribunal adote a minuta de acórdão que ora submeto à deliberação deste Colegiado.'
III. DAS RAZÕES DO RECURSO 
5. Importa ao presente recurso de Embargos de Declaração a demonstração de que o Acórdão nº 3713/2022, dessa 1ª. Câmara, apresenta omissões e contradições, tendo em vista a existência de matérias agitadas nos declaratórios que não foram plenamente enfrentadas por este Colegiado. 
6. Com efeito, os Embargantes opuseram os primeiros embargos ambicionando o aclaramento do Acórdão nº 2514/2022, que negou provimento ao pedido de reexame realizado, sob os seguintes enfoques, conforme bem pontuado pelo Sr. Ministro Relator: 
'a) omissão, ao não enfrentar a questão da similaridade, levantada no pedido de reexame, quanto ao caráter geral da Lei 13.302/2016, que teria estendido aos servidores do Senado reajuste repassado pelo Poder Executivo aos seus servidores; 
b) omissão, por não considerar que, na época da edição da Lei 13.302/2016, vigorava uma omissão de iniciativa do Chefe do Poder Executivo para propor projeto de lei de revisão geral, mas que concedia aumentos às carreiras do executivo, em idêntico contexto ao que antecedera a edição das Leis 11.169/2005, 11.170/2005 e 11.383/2006; 
c) contradição quando se reconhece, na fundamentação do acórdão embargado, que o Plenário do TCU, nos Acórdãos 2.888/2008 e 262/2011, declarou o caráter de reajuste geral das normas específicas (Leis 11.169/2005, 11.170/2005 e 11.383/2006) para permitir sua incidência sobre a VPNI, e se deixa de reconhecer o mesmo caráter de reajuste geral na reposição promovida pela Lei 13.302/2016, para considerar ilegal sua aplicação sobre a VPNI; 
d) contradição, uma vez que os acórdãos apontados pelo relatório da decisão embargada como sendo jurisprudência superada, e a posição adotada no Acórdão 2514/2022-TCU-Primeira Câmara, classificada no voto como posição uníssona da Corte, não representam a realidade do Tribunal de Contas, pois existiriam diversos acórdãos que ratificam o reajuste de VPNI pela Lei 13.302/2016.'
7. No exame do mérito realizado, defendeu o Sr. Ministro Relator o entendimento de que a majoração da VPNI somente ocorre por revisão geral e que a Lei nº 13.302/2016 somente é dirigida aos servidores do Senado Federal, havendo concedido um reajuste setorial aos servidores, sendo que a Corte de Contas já superou essa questão em casos anteriores (Acórdãos 2.888/2008 e 262/2011) . 
8. Observa-se que foi demonstrado nos Embargos ora rejeitados, inclusive por meio de cópias de justificativas e pareceres extraídos do Processo Legislativo, além do próprio texto da Lei nº 13.302/2016, que, embora seja uma Lei de reajuste com aplicação específica, a norma não fez mais que estender aos servidores do Senado Federal revisão com percentual igual aos dados pelo Poder Executivo a seus servidores, tal quais as normas específicas elaboradas pela Câmara dos Deputados, TCU e Judiciário. 
9. Neste caso em específico, o Colegiado se omite em analisar e reconhecer tal fato, ou, ao menos, debruçar-se sobre este ponto de forma mais profunda, preferindo ignorar o texto da lei e a vontade explícita do legislador. 
10. Acrescente-se ainda a ausência da intepretação extensiva dos Acórdãos 2.888/2008 e 262/2011, ambos do Plenário do TCU, que reconheceram que, embora as Leis 11.169/2005, 11.170/2005 e 11.383/2006 tivessem aplicação específica, detinham natureza/caráter de reajuste geral, e, muito embora fossem de iniciativa dos demais Poderes, supriram omissão do Chefe do Executivo, concluindo pelo afastamento de qualquer ilegalidade na incidência dos reajustes sobre as VPNIs.
11. Daí que se deriva a aderência dos julgados utilizados como paradigma, tanto utilizados em sede dos primeiros declaratórios, por não ocorrer o mesmo tratamento/análise nos autos TC-Processo 036.883/2021-2 na ocasião da aplicação do reajuste promovido pela Lei nº 13.302/2016, caracterizando-se a presença de contradição quando proferidas decisões em sentido diverso. 
12. Por essa razão, inclusive, o Embargante buscou demonstrar por inúmeros processos julgados pelos órgãos fracionários da Corte de Contas que existem diversas decisões, que ora concluem pela legalidade, ora pela ilegalidade da aplicação nº 13.302/2016 às VPNIs, não sendo esperado, deste Colegiado, que se furtassem ao enfrentamento da questão, apenas pela alegação de que 'não são contradições sanáveis pela via dos Embargos de Declarações'. 
13. Com as devidas vênias, o que pede o Embargante é que haja uma análise aprofundada, visando à comparação das normas e dos casos, sem a simples recusa e omissão deliberada quanto ao debate, provocado por meio deste instrumento processual. 
14. Por isso, mesmo diante da afirmação de que 'as deliberações em questão ainda estão sujeitas a modificações por revisões de ofício ou pela via dos recursos', tenta-se, novamente, requerer a instauração do Incidente de Uniformização de Jurisprudência, a fim de sanar a já demonstrada insegurança causada pelas decisões contraditórias e omissões, pelo Plenário do TCU. IV. DOS PEDIDOS 
15. Ante o exposto, os Embargantes requerem:
a) que estes embargos sejam admitidos para, liminarmente, conferir-se efeito suspensivo, à irresignação na forma do art. 287, § 3º, do RITCU; 
b) a admissibilidade deste recurso, com instauração do procedimento de uniformidade previsto no art. 91 do RITCU, a fim de ratificar o entendimento sobre a regularidade/legalidade do reajuste incidente sobre as VPNIs (quintos/décimos) e sobre a VPNI, aplicados em razão das Leis nº 13.302/2016, tendo em vista o seu conteúdo de revisão geral de remuneração, tal qual considerado pelo Plenário do TCU quando do julgamento do Acórdão 262/2011-TCU-Plenário; e 
c) que sejam conhecidos e processados os embargos de declaração, conferindo-lhe efeitos infringentes na forma do art. 287, § 7º do RITCU e ao final dar-lhe provimento no sentido de reconhecer e suprir as omissões e contradições suscitadas ao Acórdão 3713/2022-TCU-Primeira Câmara, no sentido de provocar a reforma daquela decisão, para que se declare a natureza de reajuste geral da Lei nº 13.302/2016, bem como a legalidade da aplicação do reajuste à VPNI, e consequentemente a regularidade do ato de aposentadoria da ex-servidora Eliane Nunes Dias."
	É o relatório.

não há.

Não atuou

EMBARGOS DE DECLARAÇÃO. APOSENTADORIA. INCORPORAÇÃO DE QUINTOS APÓS A LEI 9.624/1998. REAJUSTAMENTO INDEVIDO DOS QUINTOS INCORPORADOS. ILEGALIDADE. NEGATIVA DE REGISTRO. PEDIDO DE REEXAME. CONHECIMENTO. INSUFICIÊNCIA DOS ARGUMENTOS. NEGATIVA DE PROVIMENTO. CONHECIMENTO DOS EMBARGOS. AUSÊNCIA DOS VÍCIOS APONTADOS. REJEIÇÃO. CONHECIMENTO DOS NOVOS EMBARGOS. AUSÊNCIA DE OMISSÃO E CONTRADIÇÃO. REJEIÇÃO.

APOSENTADORIA (APOS)

não atuou

Atendidos os requisitos de admissibilidade, os embargos de declaração opostos pelo Senado Federal contra o Acórdão 3713/2022-TCU-Primeira Câmara podem ser conhecidos. O referido acórdão rejeitou embargos de declaração opostos pelo Senado Federal em face do Acórdão 2514/2022-TCU-Primeira Câmara, que negou provimento a pedido de reexame interposto pelo Senado Federal contra o Acórdão 13362/2021-TCU-Primeira Câmara. Esta última deliberação julgou ilegal o ato de aposentadoria em nome de Eliane Nunes Dias, devido à incorporação de função comissionada posteriormente à Lei 9.624/1998 e, ainda, em razão do reajuste dessa parcela.
2.	Em síntese, o embargante alega que teria havido:
a) omissão em analisar e reconhecer que, embora a Lei 13.302/2016 "seja uma Lei de reajuste com aplicação específica", a norma não fez mais do que estender aos servidores do Senado Federal reajuste com percentual igual ao dado pelo Poder Executivo a seus servidores, tal como as normas específicas elaboradas pela Câmara dos Deputados, TCU e Judiciário, ao menos teria faltado "debruçar-se sobre este ponto de forma mais profunda";
b) contradição entre os "julgados utilizados como paradigma" - a saber, os Acórdãos 2.888/2008 e 262/2011, ambos do Plenário do TCU - e a análise feita no presente processo a respeito da aplicação do reajuste promovido pela Lei 13.302/2016.
3.	Ademais, requer novamente a instauração de incidente de uniformização de jurisprudência, a fim de sanar a "já demonstrada insegurança causada pelas decisões contraditórias e omissões".
4.	Verifico que os presentes embargos reiteram argumentos apresentados anteriormente e devidamente analisados e refutados por ocasião da interposição dos primeiros embargos de declaração. 
5.	A primeira falha apontada é relativa à suposta omissão em analisar a natureza da Lei 13.302/2016. O tema foi extensamente debatido ao longo do processo, inclusive nos embargos anteriormente apresentados, nos quais, para não deixar dúvidas, transcrevi elucidativo trecho do voto condutor do Acórdão 3229/2022-TCU-Primeira Câmara (Relator: Ministro-Substituto Augusto Sherman Cavalcanti) , no qual estão dispostas diversas razões pelas quais este Tribunal, majoritariamente, entende que o reajuste concedido pela Lei 13.302/2016 não se confunde com a revisão geral da remuneração dos servidores públicos federais, estabelecida pelo § único do art. 62-A como condição para o reajustamento da parcela de VPNI. Descabido, assim, falar em omissão em relação a esse ponto.
6.	A contradição aventada novamente nesta oportunidade também já foi enfrentada nos embargos anteriores, nos quais esclareci, seguindo extensa jurisprudência desta Corte, que a contradição a ser enfrentada nos estreitos limites dos embargos de declaração deve estar contida nos termos da própria decisão embargada, compreendida como o conjunto relatório, voto e acórdão. Assim, eventual incompatibilidade entre o Acórdão 2514/2022-TCU-Primeira Câmara e outras deliberações, por envolver rediscussão de mérito, deve ser sanada por meio de outras vias recursais.
7.	Por fim, o embargante requer novamente a instauração de incidente de uniformização de jurisprudência, como havia feito nos embargos anteriores, ante a existência de "decisões contraditórias". Como registrei no voto condutor daqueles embargos, as decisões trazidas pelo embargante nas quais os servidores tiveram suas aposentadorias julgadas legais não se pronunciaram especificamente sobre o reajuste da parcela de VPNI, como admitido pelo próprio embargante, não estando configurada, assim, a falta de uniformidade nas decisões desta Corte. Ademais, tais decisões ainda são suscetíveis de mudanças, pela via recursal ou por meio de revisões de ofício, o que torna inadequada a proposição de incidente de uniformização de jurisprudência nesta oportunidade. Relembro, ademais, que a instauração desse incidente processual é prerrogativa desta Corte, a teor do art. 91 do Regimento Interno.
8.	Esclareço, ainda a esse respeito, que o recente Acórdão 4288/2022-TCU-Primeira Câmara, de minha relatoria, determinou à Sefip que "identifique atos concessórios de aposentadoria emitidos pelo Senado Federal e pela Câmara dos Deputados e já registrados por este Tribunal que eventualmente contemplem reajustes de 'quintos' mediante incidência indevida de leis que não se caracterizem como reajuste geral e dê início aos procedimentos necessários para revisão de ofício desses atos, devendo valer-se, nesse trabalho, de critérios de relevância, materialidade e risco", além de atentar "para a necessidade de examinar a ocorrência da mesma irregularidade ao promover a instrução dos processos ainda não apreciados relativos a atos de concessão emitidos pelos referidos órgãos".
9.	Desse modo, ante a inocorrência das omissões e contradições apontadas, devem-se rejeitar os presentes embargos.
10.	Enfatizo, por fim, que, conforme previsto no art. 287, § 6º, do Regimento Interno, no caso da reiterada interposição de embargos declaratórios, esses serão recebidos como mera petição e não impedirão o trânsito em julgado da deliberação embargada.
Ante o exposto, voto no sentido de que o Tribunal adote a minuta de acórdão que ora submeto à deliberação deste Colegiado.
TCU, Sala das Sessões, em 16 de agosto de 2022.
JORGE OLIVEIRA 
Relator